最高法院刑事判決                              八十八年度台上字第三三二○號
    上  訴  人  甲○○
    選任辯護人  洪耀臨律師
                黃璽麟律師
右上訴人因違反野生動物保育法案件，不服台灣高等法院高雄分院中華民國八十六年
四月三十日第二審更審判決（八十六年度上更(一)字第五八號，起訴案號：台灣屏東地
方法院檢察署八十四年度偵字第六五七○號），提起上訴，本院判決如左：
    主  文
原判決撤銷，發回台灣高等法院高雄分院。
    理  由
本件原判決認定上訴人甲○○為供打獵之用，未經許可於民國八十四年七月間在屏東
縣恒春鎮商展場所，購得空氣槍一支及供該槍使用發射之瓦斯瓶十一個、鋼珠四百餘
發，而無故持有，並於八十四年十月十一日晚上九時許，明知灰面鷲屬動物界脊索動
物門鳥綱鷲鷹科又名灰面鵟鷹，早經行政院農業委員會列入應予保育之野生動物，在
屏東縣滿州鄉里德村山頂東側山坳森林中，灰面鷲族群量復未逾環境容許量，竟意圖
獵殺灰面鷲，帶上開空氣槍一支、瓦斯瓶十一個、鋼珠四百餘發，至上開森林中
手以空氣槍獵捕灰面鷲，經射擊未中而未捕獲即遭警查獲等情。因將第一審論處上訴
人非法獵捕保育類野生動物未遂及未經許可無故持有空氣槍二罪刑之判決撤銷，改判
依刑法第五十五條之牽連犯規定，從一重論處上訴人非法獵捕保育類野生動物未遂罪
刑。固非毫無見地。
惟查：（一）野生動物保育法第四十一條第一項第一款之罪，須對未具族群量逾越環
境容許量之保育類野生動物予以獵捕、宰殺，始可成立。而保育類野生動物，由野生
動物保育諮詢委員會評估分類，中央主管機關（行政院農業委員會）指定公告，並製
作名錄，野生動物保育法第四條第二項設有規定。查卷附保育類野生動物及產製品名
錄影本，雖列載行政院農業委員會七十八年八月四日七八農林字第九○三○三七三Ａ
號公告，保育類野生動物名錄影本亦列載灰面鷲為應予保育之野生動物（原審上字卷
二三、二四頁），但灰面鷲是否行政院農業委員會於七十八年八月四日指定公告之保
育類野生動物，因無從判斷該保育類野生動物名錄是否屬於行政院農業委員會七十八
年八月四日七八農林字第九○三○三七三Ａ號公告之一部而致不明確，且卷附行政院
農業委員會八十六年四月十四日八六農林字第八六一一七四九九Ａ號函稱，灰面鷲係
屬該會八十四年十二月二十三日八四農林字第四○三○八一七Ａ號公告之保育類野生
動物（見原審更一卷五一、五二頁），則灰面鷲究竟於何時經中央主管機關之行政院
農業委員會指定公告列為保育類野生動物，即非無研求餘地，而此待證事實因與認定
上訴人於八十四年十月十一日獵捕灰面鷲是否成立野生動物保育法第四十二條第一項
第一款之罪，至關重要，自應予釐清。乃原審未予詳查，並為必要之論斷及說明，遽
認灰面鷲經行政院農業委員會於七十八年八月四日公告列為保育類野生動物，自有查
證未盡之違法；又其此事實之認定與卷內訴訟資料（即行政院農業委員會八十六年四
月十四日八六農林字第八六一一七四九九Ａ號函）不符，尤有證據上理由矛盾之違背
法令。（二）犯野生動物保育法第四十一條之罪，其供犯罪所用之獵具、藥品、器具
，沒收之，為同法第五十二條第一項所明定；此項特別規定係採義務沒收主義，應優
先於刑法第三十八條而適用。原審既認上訴人持上開空氣槍一支、瓦斯瓶十一個、鋼
珠四百發，非法獵取保育類野生動物，犯同法第四十一條第四項、第一項第一款之罪
，經警查獲並將上開槍、彈扣案，乃未依上開特別規定宣告沒收，而適用刑法第三十
八條第一項第一款，即屬適用法則不當。以上諸端，或為上訴意旨所指摘，或為本院
得依職權調查之事項，應認原判決仍有撤銷發回更審之原因。
據上論結，應依刑事訴訟法第三百九十七條、第四百零一條，判決如主文。
中      華      民      國    八十八    年      六      月    二十四    日
                              最高法院刑事第九庭
                                  審判長法官  曾  有  田
                                        法官  陳  宗  鎮
                                        法官  劉  介  民
                                        法官  張  淳  淙
                                        法官  李  伯  道
      右正本證明與原本無異
                                              書  記  官
中      華      民      國    八十八    年      六      月    二十八    日
